臺灣高等法院刑事判決
111年度上訴字第64號
上  訴  人  
即  被  告  陳仲寅


選任辯護人  范志誠律師（法扶律師）
上  訴  人  
即  被  告  張智凱


                    (現另案於法務部○○○○○○○○○○○執行中)
上列上訴人即被告因詐欺案件，不服臺灣士林地方法院110年度
訴字第11、319號，中華民國110年9月23日第一審判決（起訴案
號：臺灣士林地方檢察署109年度偵字第17630號、追加起訴案號
：110年度偵緝字第736號），提起上訴，本院判決如下：
    主  文
原判決撤銷。
陳仲寅犯三人以上共同詐欺取財罪，處有期徒刑壹年叁月。扣案
如附表編號一所示之物沒收。
張智凱犯三人以上共同詐欺取財罪，處有期徒刑壹年捌月。扣案
如附表編號二所示之物沒收。
    事  實
一、陳仲寅、張智凱與真實姓名、年籍均不詳、綽號「羅文」，
    以及在聊天軟體中「Telegram」暱稱為「WOlf」之成年男子
    ，透過Telegram群組謀議，共同基於為自己不法所有之意圖
    ，並出於三人以上共同詐欺取財之犯意聯絡，先由「羅文」
    於民國109年9月間，在臉書社群平台上私訊孔繁瑋，再透過
    Telegram向孔繁瑋佯稱：投資虛擬貨幣每月可獲利20%云云
    ，嗣於同年10月7日11時許，指派陳仲寅攜帶現金新臺幣121
    萬元至臺北市○○區○○路00號前供孔繁瑋檢視，以取信孔繁瑋
    ，實則並無協助孔繁瑋投資或換匯之真意，致孔繁瑋陷於錯
    誤，於同日14時（起訴書誤載為16時）50分許，依「羅文」
    指示分別匯款人民幣4萬元、4萬9,464元共8萬9,464元（折
    合新臺幣約37萬8,000元）至吳亞南申設之中國銀行帳號000
    0000000000000000號帳戶（下稱吳亞南帳戶）後，張智凱透
    過通訊軟體LINE，以暱稱「可樂」指示陳仲寅見詐欺得逞即
    向孔繁瑋誆稱未收得上開款項並備車接送逃逸，孔繁瑋察覺
    有異，而與同行友人郭玟瓘攔阻陳仲寅離去，並報警處理，
    為警當場自陳仲寅身上扣得如附表編號1所示其所有之行動
    電話1支，以及如附表編號2所示之新臺幣121萬元，進而查
    悉上情。
二、案經孔繁瑋訴由臺北市政府警察局士林分局報告臺灣士林地
    方檢察署檢察官偵查起訴。
    理  由
壹、證據能力部分：
    當事人、辯護人對於本院作為得心證依據之被告以外之人於
    審判外陳述，均全部同意作為證據，本院審酌各項證據作成
    時之狀況，認為並無不可信或不適當之情事，依刑事訴訟法
    第159條之5第1項規定，均有證據能力。至其餘非供述證據
    ，本院查無有何違反法定程序取得之情形，應認俱有證據能
    力。
貳、實體部分：
一、認定犯罪事實所憑之證據及理由：
　  被告陳仲寅坦承有於上開時、地，受張智凱之指示對告訴人
    孔繁瑋為詐欺取財犯行，被告張智凱則否認之，並辯稱：與
    孔繁瑋接觸與施用詐術詐騙孔繁瑋之人都不是我，我有不在
    場證明，不能因為陳仲寅指證我，就認為指示他詐騙的人是
    我等語。經查：
  ㈠上開事實，業據陳仲寅坦承在卷（本院卷第337至338頁），
    並經證人孔繁瑋、郭玟瓘於警詢及原審審理中證述明確（10
    9偵17630卷第33至39、43至47頁；原審訴字卷第178至192頁
    ），復有指認犯罪嫌疑人紀錄表、吳亞南帳戶境內匯款電子
    回單、現場監視器及員警到場之錄影畫面、陳仲寅與「可樂
    」間LINE對話紀錄擷圖、孔繁瑋與陳仲寅即「少黃」、「金
    金金」間之Telegram對話紀錄擷圖、陳仲寅使用之行動電話
    中Telegram對話擷圖、現金照片（109偵17630卷第61至65、
    67至71、73、75、77至80、81至84、85至89、139、55頁）
    在卷可參，且有如附表所示之行動電話1支及新臺幣121萬元
    扣案可佐，此部分事實，首堪認定。
　㈡張智凱固以上開情詞置辯，惟：
　　⒈陳仲寅於原審審理中證稱：是張智凱指示我拿新臺幣121萬
      去給供孔繁瑋檢視並確認，且於案發當時在現場透過LINE
      指示我拿到錢就離開之「可樂」，即張智凱等語（原審訴
      字卷第335至345頁），審酌陳仲寅於原審審判程序到庭具
      結作證，在負有誠實陳述之義務，並擔負誣告與偽證罪之
      風險情況下，經過檢辯雙方交互詰問之直接審理結果後，
      核與警詢、偵訊證述內容合致（109偵17630卷第17至21、
      24至29、119至123、125頁；本院卷第213頁），觀其整體
      作證過程，就受到陳智凱指示其提款、湊足現金到場，如
      何提供孔繁瑋檢視、趁隙離去等各項細節陳述明確，佐以
      陳仲寅於作證時呈現之智識、溝通能力，足認其證言具有
      相當高之可信性。再參以孔繁瑋、郭玟瓘證稱與陳仲寅接
      觸並交涉、防止其從現場逃逸之過程（詳下述），已足使
      本院確信陳仲寅之證詞為真正。
 　⒉孔繁瑋於警詢及原審審理中證稱：案發前羅文透過Telegram
      跟我聯絡談投資虛擬貨幣，知道我在大陸跟朋友一起合作
      投資淘寶，他說我用人民幣買虛擬貨幣較划算，並問我有
      多少人民幣，我說大概人民幣8萬多元。因為我擔心被騙
      ，我跟羅文也不熟，怕給錢之後羅文就跑掉，所以約見面
      ，他的意思是當天先拿新臺幣40萬元給我類似當保證金，
      再教我如何投資虛擬貨幣，後面獲利部分再匯給我，這樣
      我比較放心。但案發當天羅文說他上班有事無法到場，我
      有點擔心所以找郭玟瓘一起到場，結果到場的是陳仲寅，
      我一開始就問陳仲寅說：「怎麼是你來？你會操作嗎？」
      ，陳仲寅說他姐姐要忙，所以請他過來，並拿一大袋錢說
      是新臺幣121萬元要給我看，我們擔心陳仲寅是假鈔，所
      以到對面7-11便利商店去點鈔，後來羅文提供帳戶叫我把
      錢匯過去，我打電話請我在大陸的合夥人轉帳人民幣8萬9
      ,464元至吳亞南帳戶，羅文說會由陳仲寅給我新臺幣40萬
      元，算是擔保我的投資叫我放著，獲利的部分會額外再給
      我。我匯款完後羅文一直在電話裡推託說錢沒有收到，陳
      仲寅就跟我說：「他說他沒收到」，不給我新臺幣，我給
      陳仲寅看轉帳證明及帳戶扣款證明，但陳仲寅說羅文沒有
      收到錢所以錢不能給我。僵持一下後，因羅文說他大陸帳
      戶是他老婆在操作，老婆電腦那邊需要一段時間，叫我等
      一下，中間我打了很多通電話給羅文，羅文說他在上班、
      開會，不要一直打給他，然後又說他沒有收到錢，我們大
      概等20幾分鐘。後來陳仲寅說他跟他姐姐通電話，我在旁
      邊聽到他們說：「你不用理他們，等一下會有一台白色車
      子會過來，你上車就趕快走」，我警覺跟郭玟瓘講說我們
      好像被騙。陳仲寅在這約10分鐘的中間先說肚子餓，要去
      對面買包子，我與郭玟瓘跟著陳仲寅到那邊等。沒多久郭
      玟瓘跟陳仲寅說不然她要報警，結果陳仲寅趁我們不注意
      的時候轉身要跑，郭玟瓘去抓陳仲寅導致陳仲寅跌倒，我
      就過去幫忙，剛好巡邏警過來接手等語（109偵17630卷第
      33至39頁、原審訴字卷第178至190頁）。郭玟瓘於警詢及
      原審審理時證稱：案發當天孔繁瑋說他有個在網路上認識
      的投資案，好像獲利不錯，所以我陪同一起去了解。陳仲
      寅到場時，我們知道他不是孔繁瑋第一次聯繫的那個本人
      ，陳仲寅說幫他姐姐來跟我們見面，我們還問他會不會操
      作，他說不清楚。當時我跟孔繁瑋就覺得怪，但陳仲寅說
      他有帶現金來，請我們放心，還說現金要不要拿去廁所點
      ，我們覺得這樣很奇怪，剛好對面有超商，所以我們約陳
      仲寅去超商點鈔，後來確認是真鈔，陳仲寅就請我們匯款
      。匯款完之後陳仲寅一直說沒有收到錢，但我們這邊都有
      匯款水單，不可能沒有收到錢，陳仲寅就一直跟電話中所
      謂他的姐夫確認，然後對方跟陳仲寅說沒收到錢，但我們
      一直說不可能，所以雙方就僵持大概一個多小時。後來告
      訴人聽到跟陳仲寅講電話的人說有看到白色車子來的話就
      趕快上車不要理我們，我們就覺得好像被騙，所以比較警
      覺，離陳仲寅很近怕他跑掉，我跟陳仲寅說你明明就有收
      到錢，那我要報警，報警時，陳仲寅剛好轉身要跑，撞掉
      我手機，我就跟陳仲寅整個人一起跌在地上，此時7-11便
      利超商店員剛好出來，我就馬上大聲喊說可否幫我報警，
      此時巡邏員警剛好經過把陳仲寅攔下來等語（109偵17630
      卷第43至47頁、原審訴字卷第190至192頁）。是勾稽前開
      兩證人就案發時與陳仲寅交談之內容，以及陳仲寅接到張
      智凱指示想逃跑之反應等情，均大致相符。參以自陳仲寅
      身上扣得如附表編號1所示之行動電話內，於Telegram對
      話群組暱稱「金金金」、「跛豪」之人於案發當天參與陳
      仲寅與孔繁瑋間相約到場之對話內容（109偵17630卷第88
      至89頁），而該「跛豪」即為張智凱，並經陳仲寅指述明
      確（109偵17630卷第19、28頁；原審訴字卷第345頁；本
      院卷第338至339頁）；佐以陳仲寅為警當場查扣其所使用
      之行動電話中，如附件所示之與「可樂」即張智凱之LINE
      對話內容（109偵17630卷第81至84頁），均足徵張智凱確
      有指示陳仲寅於收到款項後，向孔繁瑋佯以未收到款項為
      由逃離現場，並嘗試指派車輛將陳仲寅接走等情。而案發
      現場確實有台白色自小客車停於前述便利商店對面一節，
      亦有巡邏員警行經現場時，車上行車紀錄器攝得之錄影畫
      面擷圖存卷可考（109偵17630卷第78頁）。對照上揭證人
      所述之現場狀況，可徵張智凱辯稱其並未指示並透過通訊
      軟體陳仲寅前往現場詐欺孔繁瑋之犯行，與客觀事證不符
      ，僅為其事後卸責之詞，不足採信。
　　⒊再者，張智凱另案經臺灣臺北地方檢察署檢察官以109年度
      偵字第13335號起訴之案件（起訴書參原審訴字卷第199至
      215頁），同與陳仲寅於109年3月間涉犯三人以上共同詐
      欺取財等罪，張智凱於該案即使用「可樂」作為微信暱稱
      ，且供稱曾指示陳仲寅去公司領款等情，為陳仲寅於原審
      審理時證述明確（原審訴字卷第341至342頁），可見張智
      凱早已與陳仲寅為三人以上共同詐欺取財之犯行，前後詐
      欺手法相似，張智凱並供稱其與陳仲寅為朋友，彼此間無
      任何仇恨或嫌隙（原審訴字卷第350頁），核與陳仲寅所
      述相符（原審訴字卷第343頁、第345頁），可認陳仲寅應
      無故意構陷其於罪之動機，則張智凱空言否認上情，自難
      採信。
　　⒋張智凱另辯稱案發當天係陳仲寅向其友人林子敬借款新臺
      幣121萬元用以北上買車等語。然陳仲寅稱其當日攜帶新
      臺幣121萬元之原因，乃其向友人借款及自有款共新臺幣8
      3萬元，包括張智凱所交付之新臺幣38萬元，張智凱再請
      其將總額新臺幣121萬元交與孔繁瑋以兌換人民幣等語（
      原審訴字卷第337至340頁）。可知被告二人就該筆款項之
      來源、金額、目的，究係張智凱給付陳仲寅新臺幣38萬元
      請其向孔繁瑋兌換人民幣，抑或陳仲寅向林子敬借款買車
      等情，所陳不一，則張智凱所辯，已難憑信。又參以張智
      凱於偵查中供稱：案發當天我請陳仲寅上臺北幫我買車等
      語（110偵緝736卷第5頁），復於原審準備程序稱：這筆
      錢是陳仲寅跟我朋友林子敬借錢，陳仲寅說要去買車，我
      是在臺中交錢給陳仲寅的等語（原審追加卷第48至49頁）
      ，又於原審審理中稱：這筆121萬元是林子敬的，林子敬
      麻煩陳仲寅去買車，我只是負責轉交這筆錢而已等語（原
      審訴字卷第347至348頁），則該筆款項究係其委託陳仲寅
      向他人買車，或陳仲寅自己要買車，方向林子敬借款，又
      或是林子敬自己要買車等節，前後矛盾，不能遽信。至於
      證人林子敬雖於原審審理中證稱係陳仲寅向其借款買車等
      語（原審訴字卷第351至353頁），然該筆款項縱為陳仲寅
      向林子敬借款所得，實際上嗣後已為被告二人所有作為取
      信於告訴人之詐術所用，從而該筆款項之來源究係借款或
      是被告二人自有之資金，核與被告二人本案詐欺行為並無
      關聯性，自無從以林子敬之證詞，作為有利於被告張智凱
      之認定。
  ㈢綜合上情，堪認張智凱確有與陳仲寅及「羅文」共同基於詐
    欺取財之犯意聯絡，由陳仲寅以攜帶新臺幣121萬元到場供
    檢視，以作為取信孔繁瑋之詐術，使之誤信彼等有協助投資
    及換匯之真意，而聽從「羅文」及陳仲寅指示，將人民幣共
    8萬9,464元匯至吳亞南帳戶，進而受有財產損害等節甚明。
    張智凱所辯，無非卸責之詞，不足採信。本案事證明確，被
    告二人犯行，已堪認定，均應依法論科。
二、論罪：
  ㈠查本案除被告二人之外，尚有與告訴人聯繫之「羅文」，而
    該「羅文」之聲音，經孔繁瑋於原審審理中當庭辨認後，認
    為與張智凱之聲音不同（原審訴字卷第356頁）；又被告二
    人所加入之Telegram對話群組中，除陳仲寅（即暱稱「少黃
    」之人）、張智凱（即暱稱「跛豪」之人）外，另有暱稱「
    WOlF」者，堪認參與本案詐欺犯行，為三人以上共同為之，
    被告二人既同在該對話群組中，自對共犯人數已達三人以上
    一事均知之甚詳。是被告二人所為，均犯刑法第339條之4第
    1項第2款之三人以上共同詐欺取財罪。被告二人與「羅文」
    、「WOlF」間有犯意聯絡及行為分擔，均應論以共同正犯。
　㈡本案不適用累犯加重被告刑度：
　　⒈陳仲寅前因詐欺案件，經臺灣臺中地方法院（下稱臺中地
      院）以107年度訴字第646號判決判處有期徒刑4月確定；
      又因施用毒品案件，經同法院先後以107年度沙簡字第93
      號、第148號判決均判處有期徒刑4月確定，前開案件並經
      同法院以107年度聲字第4835號裁定應執行有期徒刑10月
      確定（下稱甲執行案）。再因施用毒品案件，經同法院先
      後以107年度簡字第1188號、臺灣高雄地方法院（下稱高
      雄地院）以108年度簡字第141號判決均判處有期徒刑5月
      確定，上開案件經高雄地院以108年度聲字第1779號裁定
      應執行有期徒刑8月確定（下稱乙執行案）。前揭甲、乙
      兩執行案件接續執行後，於108年9月26日假釋出獄，所餘
      刑期2月14日付保護管束。是陳仲寅於假釋出獄時，就前
      開甲執行案實已執行完畢。
　　⒉張智凱前因施用毒品案件，經臺中地院以109年度易字第34
      7號判決判處有期徒刑5月確定，於109年4月16日易科罰金
      執行完畢。
　　⒊被告二人俱有上開執行完畢等情，均有本院被告前案紀錄
      表在卷可參。是其等雖有檢察官所指，於有期徒刑執行完
      畢後，5年以內，故意再犯本案有期徒刑以上之罪，符合
      刑法第47條第1項之累犯要件之情形。惟審酌其等構成累
      犯之前案分別為詐欺、施用毒品案件，就犯罪型態、罪名
      與本案侵害法益均不相同，亦非於一定期間內重複為同一
      罪質之犯罪，均難認被告二人就所犯本案，在主觀上具有
      特別惡性，或對於刑罰反應力明顯薄弱之情形，而有依累
      犯規定加重其刑之必要。應依司法院釋字第775號解釋意
      旨，衡酌罪刑相當原則及比例原則，均不加重其刑。
叄、撤銷原判決之理由、量刑及沒收之說明： 
一、原審認為被告二人罪證明確，予以論罪科刑，固非無見。惟查：㈠被告二人固於前案之有期徒刑執行完畢後，有5年以內故意再犯本案之情形，惟其等執行完畢之案件與本案所犯罪質不同，亦非於一定期間內重複同類型之犯罪，難認被告二人就犯本案在主觀上具有特別惡性，或對於刑罰反應力明顯薄弱，而有加重其刑之必要。㈡陳仲寅於本院審理時，終能坦承犯行，其犯後態度已與原審不同，原審未及審酌，自有未洽。綜此，張智凱上訴意旨執陳前詞否認犯行，業經本院論駁同前，其上訴並無理由。而陳仲寅以原審量刑過重為由提起上訴，則認有理，加上本案有前開㈠所示違誤之處，自應由本院予以撤銷改判。　
二、量刑說明：
    本院以行為人之責任為基礎，審酌被告二人與他人共同詐欺
    告訴人，致告訴人匯付人民幣8萬9,464元至指定帳戶，受有
    損害，所幸嗣為警當場扣得如附表編號2所示之現金等犯罪
    手段及犯罪所生損害；參以張智凱係基於指揮陳仲寅之角色
    ，其惡性較陳仲寅為重；復考量被告二人於偵查、原審程序
    均否認犯行，然陳仲寅於本院審判程序時終能坦承犯行之犯
    後態度，且於原審即與告訴人達成和解，可認陳仲寅部分之
    犯後態度較張智凱為佳，然陳仲寅迄今仍未給付賠償金予告
    訴人，業據告訴人陳稱在卷（本院卷第146頁），兼衡被告
    二人前開所示之素行，暨彼等自陳所受教育之智識程度、婚
    姻狀態、過往職業與收入、尚須扶養之人之家庭經濟生活狀
    況，以及當事人與告訴人對於量刑之意見（本院卷第146、3
    04、341至342頁）等一切情狀，分別量處如主文第二、三項
    所示之刑。
三、沒收說明：
　㈠就扣案如附表編號1所示之行動電話1支（含SIM卡2張），為
    陳仲寅所有，供本案犯罪聯繫所用之物，依刑法第38條第2
    項規定，於陳仲寅罪刑項下宣告沒收。扣案如附表編號2所
    示新臺幣121萬元，亦為被告二人所有，供其等用來詐騙取
    信告訴人所用之物，亦依同條項規定，宣告沒收。
　㈡至於未扣案之人民幣8萬9,464元（以臺灣銀行109年10月7日1元人民幣兌換新臺幣之現金及即期牌告匯率約4.199至4.361元新臺幣，取中間值及整數後所得數額計算，約當新臺幣37萬8,000元，參原審訴字卷第49至51頁），屬於被告二人所有，為其等之犯罪所得，因其等未能明確供述上開帳戶實際為何人所有（107偵17630卷第19頁、原審追加卷第48至49頁），無從認定各人所分得之數額。然觀諸其等於案發當時與告訴人交涉匯款之過程中，雖是由「羅文」與告訴人電話聯繫匯款事宜，卻能由陳智凱即時指示陳仲寅提示現金予告訴人觀覽，取得告訴人之信賴，使之悉數匯付，被告二人並能即時知悉帳戶是否收得前開款項，俾藉口未收得，拒絕將約定供擔保之用之新臺幣40萬元現金交付告訴人收執，遂行其等假投資、真詐財之犯行，復透過行動電話指示陳仲寅趁隙離去，以躲避追緝，顯見被告二人對於前述指定帳戶取得之犯罪所得，有一定之掌控程度，是認其等對之均享有事實上之處分權限，負有共同沒收之責，原應依刑法第38條之1第1項前段、第3項規定宣告沒收，於全部或一部不能沒收或不宜執行沒收時，追徵其價額。然因前開經本院宣告沒收之犯罪工具「新臺幣121萬元」其經濟價值遠高於此處犯罪所得新臺幣37萬8,000元，縱使宣告兩者沒收之依據不同、客體互異，但於本案情形，兩者經濟價值高度重合，本於沒收制度之目的，在於不法利得之徹底剝奪，使行為人無法保有其犯罪成果，非以使行為人受有大於所得之損失作為懲罰，或擴大被害人損害填補之範圍，是參考刑法第38條之2第2項之立法精神，認為本案就犯罪所得新臺幣37萬8,000元部分如仍宣告沒收，顯得過苛，是就此部分，不予宣告沒收，併此敘明。
據上論斷，應依刑事訴訟法第369條第1項前段、第364條、第299
條第1項前段，判決如主文。
本案經檢察官郭千瑄提起公訴，檢察官侯千姬到庭執行職務。
中　　華　　民　　國　　111 　年　　6 　　月　　22　　日
                  刑事第十三庭  審判長法　官  洪于智
                                      法　官  黃惠敏
                                      法　官  黃玉婷
以上正本證明與原本無異。
如不服本判決，應於收受送達後20日內向本院提出上訴書狀，其
未敘述上訴之理由者並得於提起上訴後20日內向本院補提理由書
（均須按他造當事人之人數附繕本）「切勿逕送上級法院」。
                                      書記官  傅國軒
中　　華　　民　　國　　111 　年　　6 　　月　　23　　日
附錄：本案論罪科刑法條全文
刑法第339 條之4 ：
犯第339 條詐欺罪而有下列情形之一者，處1 年以上7 年以下有
期徒刑，得併科1 百萬元以下罰金：
一、冒用政府機關或公務員名義犯之。
二、三人以上共同犯之。
三、以廣播電視、電子通訊、網際網路或其他媒體等傳播工具，
    對公眾散布而犯之。
前項之未遂犯罰之。

附表：
編號 品項 數量 備註 一 行動電話（廠牌：SONY、顏色：金色。含行動電話門號0000000000號、0000000000號SIM 卡共2 張、IMEI碼：000000000000000 號、000000000000000 號） 1支 保管字號：臺灣士林地方法院110 年度保管字第276號 二 新臺幣121萬元 1210張千元紙鈔 保管字號：臺灣士林地方檢察署109 年度保管字第2323號 
　　　
附件：
傳訊時間 傳訊內容 109年10月7日 12時38分至 12時39分　 可樂：「你為什麼不能走」、       「說實話，盤查也不關你事」、       「你如果不能，我叫別人去弄了」、       「直接去士林」 同日 14時26分至 14時39分 可  樂：「計程車攔至了走啊」， 陳仲寅：「你接他電話」、         「等等我怎走，說真的」、         「現在等他員工而已」、         「換我們等他」、         「還有一招，約明天一過來，就叫他匯，我馬上走」　　　 同日14時58分 可  樂：「上車走人」 同日14時59分 可  樂：「你就跟他說我姊說沒入」 陳仲寅：「嗯」 可  樂：「等等」 陳仲寅：「怕計程車開不走」 同日 15時3分至 15時22分 可  樂：「車道了」 陳仲寅：「車轉像」         「我知道」 可  樂：「你說你要上顆」　　　         「課」 陳仲寅：「等」         「你打給他」         「跟他說話」         「跑不掉」　　　 可  樂：「你直接上車」         「你就說我姊說沒收到」         「直接走人啦」         「就說沒收到」 陳仲寅：「這樣跑不掉」 可  樂：「不用跑」         「你就說沒收到錢要走了」　　　 陳仲寅：「車子呢」　　　 可  樂：「17383」         「3分鐘」